【裁判字號】    89,上,91
【裁判日期】    900807
【裁判案由】    清償借款
【裁判全文】
臺灣高等法院臺中分院民事判決  八十九年度上字第九一號
      上  訴  人    乙○○
      被上訴人      甲○○
右當事人間清償借款事件，上訴人對於中華民國八十八年十二月二十日臺灣彰化地方
法院八十八年訴字第七八五號第一審判決提起上訴，本院判決如左：
      主      文
原判決關於駁回上訴人後開第二項之訴部分，及該部分假執行之聲請，暨訴訟費用之
裁判均廢棄。
右廢棄部分，被上訴人應與謝志村（已判決確定）共同給付上訴人新台幣肆佰柒拾陸
萬元，及自民國八十七年一月九日起至清償日止，按年息百分之二十計算之利息。
第二審訴訟費用由被上訴人負擔。
本判決第二項於上訴人以新台幣壹佰伍拾捌萬元為被上訴人供擔保後，得假執行；但
被上訴人如於假執行程序實施前，以新台幣肆佰柒拾陸萬元為上訴人預供擔保，得免
為假執行。
      事實及理由
一、按訴之變更或追加，非經他造同意不得為之，但擴張或縮減應受判決事項之聲明
    者，不在此限。民事訴訟法第四百四十六條第一項但書定有明文。本件上訴人於
    上訴本院後將原請求被上訴人應給付之金額由新台幣（下同）五百萬元，減縮為
    四百七十六萬元，乃縮減應受判決數額之聲明，依上開規定，自無庸經上訴人同
    意，合先敘明。
二、本件上訴人起訴主張：被上訴人甲○○與謝志村（未對原判決提起上訴，已告確
    定）二人，於民國八十四年六月間簽發發票日八十四年六月八日、到期日八十四
    年八月八日、面額五百萬元之本票一紙予上訴人，向上訴人借款五百萬元，借款
    期限為二個月，記載之利率按每百元日息六分（相當於年息百分之二十一．九）
    計算，月息約定為十二萬元，並由被上訴人提供其所有彰化縣溪州鄉○○段七０
    三、七０五、七０六地號之三筆土地為上訴人設定第二順位抵押權，以擔保系爭
    五百萬元借款債權，而上訴人於八十四年六月八日即向台中區中小企業銀行社頭
    分行貸款四百五十萬元，以銀行簽發之即期支票交付被上訴人，另以現金二十六
    萬元交付予被上訴人收執（預扣二十四萬元充作利息），詎系爭借款期限屆至後
    ，經上訴人提示該本票竟未獲清償，爰本於借貸法律關係請求被上訴人應與謝志
    村共同返還上開借款四百七十六萬元，及自系爭借款利息繳納截止日之八十七年
    一月八日翌日即八十七年一月九日起至清償日止，按年息百分之二十計算之利息
    等語。原判決駁回上訴人關於命被上訴人應給付之上開部分，上訴人不服提起上
    訴，於本院聲明求為判決：(一)原判決不利於上訴人部分廢棄。(二)右廢棄部分，被
    上訴人應與謝志村共同給付上訴人四百七十六萬元，及自八十七年一月九日起至
    清償日止，按年息百分之二十計算之利息。(三)上訴人願供擔保，請准宣告假執行
    。
三、被上訴人則以：系爭五百萬元借款，係上訴人與謝志村間之債務問題，與被上訴
    人無關，被上訴人並未收到該五百萬元借款，且該借款之利息均由謝志村支付，
    可見被上訴人並非借款人，至被上訴人與謝志村共同簽發上開五百萬元之本票，
    及提供上開新興段七０三、七０五、七０六地號之土地設定五百萬元抵押權，被
    上訴人僅為擔保人而已，並不能令被上訴人負借款人之責任，亦不能以上開本票
    為被上訴人共同簽發，即認定被上訴人為借款人，又證人鄭蜜修已證述系爭五百
    萬元款項為其與謝志村向上訴人所借，證人鄭蜜修與被上訴人甲○○間無任何親
    屬、僱傭關係，該證言自屬可採信等語置辯。於本院聲明則求為判決：(一)上訴駁
    回。(二)如受不利判決願供擔保免為假執行。
四、上訴人主張被上訴人與謝志村共同簽發面額五百萬元、發票日八十四年六月八日
    、到期日八十四年八月八日之本票乙紙，向上訴人借款五百萬元，並約定利息每
    月十二萬元，由被上訴人提供其所有坐落彰化縣溪州鄉○○段七０三、七０五、
    七０六地號等三筆土地為上訴人設定第二順位抵押權，以擔保系爭借款五百萬元
    之債權，上訴人並交付發票日八十四年六月八日、面額四百五十萬元、台中區中
    小企業銀行社頭分行簽發之即期支票交付予被上訴人，另交付被上訴人現金二十
    六萬元（另二十四萬元為二個月份之利息）等情，業據上訴人提出上開本票、土
    地登記謄本、抵押權設定契約書、上訴人所有之台中區中小企業銀行社頭分行存
    摺、及該銀行簽發上開之即期支票等件為証，被上訴人除否認其為借款人外，對
    上開其餘事實均不爭執，被上訴人辯稱：其非系爭借款之借款人，而係謝志村向
    上訴人所借，其僅出借名義予謝志村，其簽發本票及提供上開不動產設定抵押權
    均係供謝志村擔保系爭借款之用，其並未取得上訴人所交付之四百五十萬元台支
    支票、及現金二十六萬元，上訴人自不得依借貸法律關係請求其返還系爭借款云
    云，經查：
  (一)上訴人主張被上訴人與謝志村共同借款時，曾表示其等係為共同投資不動產買賣
    ，一時需資金周轉運用，借款期限屆至即全額清償一節，被上訴人則否認其為借
    款人，而僅出借名義予謝志村而已云云，謝志村雖於原審亦迴護被上訴人，更辯
    稱：系爭借款為伊向上訴人所借，與被上訴人無關，被上訴人僅係提供名義充當
    人頭，上開新興段七○三、七○五、七○六地號土地，亦為伊夫婦於八十三年七
    月二十一日向訴外人陳鐘輝所購買，信託在被上訴人名下，並非被上訴人所有，
    而上開台支四百五十萬元支票為伊夫婦領取，用以支付伊夫婦於八十四年六月間
    向法院承買訴外人劉文堅所有坐落社頭鄉○○○段第三七二地號土地及其上建物
    所應繳納之價款，因訴外人劉文堅所有該土地及建物為農地及農舍，伊無自耕能
    力証明，只得借用有自耕能力之被上訴人名義參與承買，系爭借款均由伊夫婦向
    上訴人按月繳納利息十二萬元云云，查謝志村上開所辯關於溪州鄉○○段七０三
    、七０五、七０六地號土地，實際上係其夫婦向訴外人陳鐘輝所購買，信託在被
    上訴人名下一節，固據於原審提出其妻鄭蜜修與訴外人陳鐘輝所訂之買賣合約書
    一紙附卷可憑，惟上開不動產縱係謝志村之妻鄭蜜修向訴外人陳鐘輝所買受，買
    受者為鄭蜜修，但上開不動產卻於八十三年十一月二日以買賣為原因輾轉登記為
    被上訴人所有，所有權人既為被上訴人，謝志村於原審並未能就信託登記為積極
    之舉証，則謝志村上開所辯信託登記一節，即無足取；又上開土地於登記為被上
    訴人所有後，旋於同日即以被上訴人及謝志村為債務人，向彰化縣田中鎮農會設
    定本金最高限額抵押權一千八百萬元，又於八十四年六月七日以被上訴人為債務
    人向上訴人設定第二順位抵押權供系爭借款之擔保，有該土地登記謄本在卷可按
    ，然被上訴人於本院準備程序中一再自認其與謝志村間僅為一般朋友關係而已，
    按其等二人間若僅為普通朋友關係，而無共同投資房地產生財之合作關係，何以
    謝志村會如此放心將上開土地登記在被上訴人名下，由上開客觀情事以觀，足見
    ；其等二人間有共同投資關係，且內部間對資金之運用、及買賣不動產登記等事
    宜，恆有所約定，上訴人主張被上訴人與謝志村間有共同投資不動產買賣籌措資
    金周轉一節，應非無據。
  (二)被上訴人既與謝志村間有共同投資不動產生財之合作關係，坐落彰化縣溪州鄉○
    ○段七０三、七０五、七０六地號土地係登記在被上訴人名下，於向上訴人借貸
    系爭借款時，除以被上訴人為債務人以上開不動產設定第二順位抵押權予上訴人
    ，被上訴人更與謝志村共同簽發面額五百萬元之本票乙紙，作為系爭借款之憑據
    ，而於向上訴人取得台中區中小企業銀行社頭分行簽發面額四百五十萬元之即期
    支票後，被上訴人又在該支票背面背書，持向法院繳納承買訴外人劉文堅所有坐
    落社頭鄉○○○段第三七二地號土地暨其上建物所應繳納之價款，而該承買之土
    地亦登記為被上訴人所有，以上事實業經本院調閱原審八十四年度執字第一一七
    號清償債務執行全卷查明屬實，並有該台支支票正背面載明「應付代收款法院暫
    收款」字樣，有該支票影本附於原審卷可稽（見原卷第一０二頁），被上訴人雖
    又以上開不動產亦係謝志村夫婦借用其名義參與承買云云，謝志村亦附合其詞，
    並以系爭借款事實上均由伊夫婦向上訴人按月繳納利息十二萬元，新興段七０三
    、七０五、七０六地號土地嗣後亦移轉至伊岳母鄭陳寶珠名下云云，固有其提出
    支付利息之支票存根、及田中鎮農會存款明細表等件為証，及土地登記謄本可資
    參佐，證人即謝志村之妻鄭蜜修亦為相同之證詞，惟由被上訴人與謝志村夫婦間
    就二者間承買之上開新興段七０三、七０五、七０六地號土地、及向法院承買之
    訴外人劉文堅所有坐落社頭鄉○○○段第三七二地號土地暨其上建物均登記在被
    上訴人名下，借貸系爭款項時又由被上訴人與謝志村二人共同簽發本票擔保，而
    上訴人交付系爭借款之支票後，又由被上訴人背書後持向法院繳交承買該不動產
    款項，向法院承買之不動產又於八十五年七月二十五日轉賣予訴外人陳秀葉（見
    原審卷第一八二至二０四頁土地暨建物登記謄本），益見；其等二人間共同投資
    不動產之買賣再轉賣牟利，二人間合作之密切，利害關係與共，被上訴人何能推
    卸系爭借款與其無關，而否認其為共同借款人，雖謝志村上開辯稱：系爭借款利
    息係由伊按月支付等語，惟系爭借款之利息由何人支付，亦係被上訴人與謝志村
    對系爭借款利息如何攤付之內部問題，並無礙被上訴人有共同與謝志村向上訴人
    借款之事實，至上開新興段七０三、七０五、七０六地號土地嗣後移轉至訴外人
    鄭陳寶珠名下，亦係其等間共同投資間資產之分配問題，謝志村及証人鄭蜜修於
    原審所陳証述，均係迴護被上訴人之詞，均不足為取，被上訴人與謝志村確有與
    謝志村共同向上訴人借貸系爭借款之事實，自應共同負清償之責。
  (三)按利息先扣之消費借貸，其貸與之本金額，依最高法院二十九年上字第一三○六
    號判例所示見解，自貸與金額中預扣利息，該部分既未實際交付借用人，不能認
    為貸與之本金額之一部（該判例雖係就折扣交付貸與金額而言，但不問為折扣交
    付或預扣利息，均屬民法第二百零六條所謂之巧取利益，見該條立法理由），依
    學者主張，利息先扣之消費借貸，如約定償還之數額未超過實支數額，及依實支
    數額按法定最高限額利率計算利息之總和，固尚非法所不許，但據以計算利息之
    本金，亦係以實支數為準，而非以虛數（即約定之償還額）為準，故利息先扣之
    消費借貸，其貸與之本金額應以利息預扣後實際交付借用人之金額為準，而非以
    約定借用人於到期後應償還之金額為準（最高法院六十三年度第六次民庭庭推總
    會議決議參照）。被上訴人雖與謝志村共同簽發上開五百萬元本票為擔保，惟上
    訴人事實上僅交付四百七十六萬元，餘二十四萬元係支付利息，已如上述，並為
    兩造所不爭執，則系爭借款應為四百七十六萬元，而非五百萬元，上訴人於本院
    已縮減聲明為四百七十六萬元，核屬相當，至原審判決謝志村應給付借款五百萬
    元，謝志村對原判決並未上訴，已告確定，該部分即非本院所能審酌，附此敘明
    。
五、綜上所述，上訴人本於借貸法律關係請求權，請求被上訴人應與謝志村共同給付
    系爭借款四百七十六萬元，及自系爭借款利息繳納截止日之八十七年一月八日翌
    日即八十七年一月九日起至清償日止，按約定之年息百分之二十計算之利息，為
    有理由，應予准許，原審關於被上訴人應為上開給付部分、及該部分假執行之聲
    請為上訴人敗訴之判決，尚有未洽，上訴意旨指摘原判決不當，求予廢棄改判，
    為有理由，應由本院予以廢棄，改判如主文第二項所示，並就兩造分別陳明願供
    擔保，聲請宣告假執行、及免為假執行，酌定相當金額分別准許之。
六、本案事實已臻明確，兩造其餘攻擊防禦方法，不足以影響本判決結果，爰不一一
    論述，併此敘明。
據上論結：本件上訴為有理由，依民事訴訟法第四百五十條、第七十八條、第四百六
十三條、第三百九十條第二項、第三百九十二條判決如主文。
中      華      民      國    九十      年      八      月      七      日
~B1民事第四庭審判長法  官  黃斐君
~B2                法  官  張鑫城
~B3                法  官  張浴美
右為正本係照原本作成。
如對本判決上訴，須於收受判決送達後二十日內向本院提出上訴書狀，其未表明上訴
理由者，應於提出上訴後二十日內向本院提出上訴理由書（須按他造人數附具繕本）
，並繳納送達用雙掛號郵票拾份（每份參拾肆元）。
上訴時應提出委任律師或具有律師資格之人之委任狀；委任有律師資格者，另應附具
律師及格證書及釋明委任人與受任人有民事訴訟法第四百六十六條之一第一項但書或
第二項（詳附註）所定關係之釋明文書影本。
~B                書記官  郭振祥
中      華      民      國    九十      年      八      月      八      日
附註：
民事訴訟法第四百六十六條之一（第一項、第二項）
對於第二審判決上訴，上訴人應委任律師為訴訟代理人。但上訴人或其法定代理人具
有律師資格者，不在此限。
上訴人之配偶、三親等內之血親、二親等內之姻親，或上訴人為法人、中央或地方機
關時，其所屬專任人員具有律師資格並經法院認為適當者，亦得為第三審訴訟代理人
。
                                                                        Ｙ


司法院資訊處製作；財團法人民間司法改革基金會備份。
